臺灣臺中地方法院刑事判決　　　　　　　　　　　　　九十一年度訴字第四二二號
　　公　訴　人　臺灣台中地方法院檢察署檢察官
　　被　　　告　甲○○
右列被告因偽證案件，經檢察官提起公訴（九十一年度偵字第一六八五號），本院判
決如左：
    主  文
甲○○證人，於執行審判職務之公署審判時，於案情有重要關係之事項，供前具結，
而為虛偽陳述，處有期徒刑肆月。
    事  實
一、甲○○與乙○○於民國八十九年一月十一日至同年四月五日間，同在臺灣台中戒
    治所接受強制戒治，且住同一舍房，而當時乙○○適因違反槍砲彈藥刀械管制條
    例案件經本院以八十九年度訴字第一０七四號案審理中。詎甲○○明知乙○○所
    涉寄藏前開案件之土製炸彈非其所有或持有，仍以事後由乙○○照顧其家屬之條
    件而接受乙○○之教唆，竟於八十九年六月三十日下午二時五十分許，本院審理
    乙○○所涉前開案件時為證人並供前具結，證稱：「（八十九年一月二日上午十
    時許在０Ｋ－一四七八號汽車查到的土製炸藥是否你放的？）是，本來是要還給
    阿財的，在八十八年八月十一日放在駕駛座旁扶手置物箱內，有用東西蓋住，借
    車是要用來搬家，但八月十四日因為麻藥、槍枝案件被警察抓。車子放在伊家旁
    邊，不知道乙○○有沒有去牽，伊都沒跟被告講車子及鑰匙放在那裡，車子後來
    如何伊也不知，其間均未與被告見面。土製炸藥是八十八年六月底，阿財放在音
    箱裡面，八月十日要搬家時才知道，伊不敢丟掉，所以放在家裡，當時是因為要
    丟掉才放在車上，伊的綽號是『大頭』與『小杰』。」等語，而於案情有關乙○
    ○是否寄藏土製炸彈之重要事項，為虛偽之陳述，致本院於八十九年度訴字第一
    ０七四號刑事判決中採其前開證詞而為乙○○無罪判決確定。而甲○○亦因此經
    臺灣臺中地方法院檢察署檢察官於八十九年十二月十四日，以其持有前開土製爆
    裂物而以八十九年度偵字第一九０九八號起訴書偵查起訴；惟其後於本院審理中
    甲○○始供出實情，而經本院於九十年十月十八日以九十年度訴更字第一七號刑
    事判決無罪確定。
二、案經臺灣臺中地方法院檢察署檢察官自動檢舉偵查起訴。
    理  由
一、訊據被告甲○○對於前揭事實固已坦承不諱，惟辯稱其並不知前開行為係違法云
    云。經查：
（一）前揭事實業據被告於本院審理時坦承不諱，復有本院八十九年六月三十日審判
      筆錄一份、證人結文一份附於本院八十九年度訴字第一０七四卷及本院八十九
      年度訴字第一０七四號刑事判決及送達證書、九十年度訴更字第一七號刑事判
      決及送達證書各一份與台灣台中地方法院檢察署檢察官八十九年度偵字第一九
      ０九八號起訴書、臺灣台中戒治所九十年六月十五日中戒戒字第０二０一五號
      函及所附同舍房之人員名冊各一份在卷足憑，且經本院調前開各卷宗核閱屬實
      。
（二）被告對於本件偽證罪之犯罪構成事實，係明知並有意使其發生，意即被告對其
      於前揭時、地本院行審判程序時為證人，竟具結後而於案情有關乙○○是否寄
      藏土製炸彈之重要事項，為虛偽之陳述，將致本院採其證詞而為乙○○無罪判
      決確定等事實，預見其發生，並有意使其發生，堪認係具偽證故意。而故意之
      內容並不以違法性之認識為必要，則被告對其行為是否違法縱無認識，亦不影
      響其前開犯罪故意。
（三）刑法第十六條規定，不得因不知法律而免除刑事責任。但按其情節得減輕其刑
      。如自信其行為為法律所許可而有正當理由者，得免除其刑；究有無該條所定
      情形而合於得免除其刑者，係以行為人欠缺違法性之認識，即以無違法性之認
      識為前提，且其自信在客觀上有正當理由，即依一般觀念，通常人不免有此誤
      認而信為正當，亦即其欠缺違法性認識已達於不可避免之程度者，始足當之，
      如其欠缺未達於此程度，其可非難性係低於通常，則僅得減輕其刑（最高法院
      八十八年度第五六五八號判決參照）。又所謂不知法令，係指對於刑罰法令有
      所不知，且其行為不含有惡性而言（最高法院二十年度非字第一一號判例參照
      ）。則被告為前開偽證行為，明知將影響司法公正性，尚難認其行為不含惡性
      ，亦難認其當時有「在客觀上有正當理由之自信」，自不得免除其刑，且被告
      可非難性亦不低於通常，亦不得依前開規定減輕其刑。
（四）綜上所述，被告所辯無非飾卸之詞，不足採信。本件事證明確，被告犯行洵堪
      認定。
二、按刑法上之偽證罪，為形式犯，不以結果之發生為要件，一有偽證行為，無論當
    事人是否因而受有利或不利之判決，均不影響其犯罪之成立；而該罪所謂於案情
    有重要關係之事項，則指該事項之有無，足以影響於裁判之結果者而言（最高法
    院七十一年度台上字第八一二七號判例參照）。且偽證罪之成立，以虛偽陳述之
    證人已於供前或供後具結為其成立要件之一，刑法第一百六十八條規定極明，所
    謂具結，係指依法有具結義務之人，履行其具結義務而言，若在法律上不得令其
    具結之人，而誤命其具結者，即不發生具結之效力，亦即欠缺刑法第一百六十八
    條之構成要件（最高法院三十年度非字第二四號判例參照）。又刑法第一百六十
    八條所稱「公署審判時」，指執行司法事務之特定公務員審理裁判之時，不問其
    所行為審判或準備程序，亦不問是否為受命法官。則被告於前開時、地前開案件
    審判時為證人，竟供前具結後而於案情有關乙○○是否寄藏土製炸彈之重要事項
    ，為虛偽之陳述，致本院採其證詞而為乙○○無罪判決確定等事實，業如前述，
    自與刑法第一百六十八條偽證罪之犯罪構成要件該當。
三、查前開證人結文具結日期雖記載為八十九年六月二日，惟八十九年六月二日證人
    即本件被告並未出庭作證，且經本院核閱前開八十九年度訴字第一０七四號卷證
    ，由卷附八十九年六月二日、同月三十日兩份審判筆錄及前開證人結文觀之，堪
    認證人即本件被告係於八十九年六月三十日出庭作證，且係供前具結，前開證人
    結文日期顯係誤載，但證人結文日期並非法定應記載事項，縱記載有誤，仍無礙
    證人具結作證之效力。再查被告於本院前開乙○○違反槍砲彈藥刀械管制條例案
    件八十九年八月十八日審理時，雖第二次出庭證稱（惟筆錄誤載為被告即乙○○
    答）：「我是八月份跟被告借的（指車子）：：：車上的爆裂物是我放的，但不
    是我的：：：」等語（見本院八十九年度訴字第一０七四號卷八十九年八月十八
    日審判筆錄），惟證人即本件被告於當日並未具結，此有前開審判筆錄附於前開
    卷可參；按同一案件如經證人具結後，重複訊問時，固不須另行具結，但更新審
    判時，則應令重行具結（褚劍鴻著刑事訴訟法論上冊五次修訂版第三一四頁參照
    ）；且偽證罪之成立，以虛偽陳述之證人已於供前或供後具結為其成立要件之一
    ，刑法第一百六十八條規定極明，則本件被告於當次作證既須具結而並未具結，
    就該次虛偽陳述自無須負偽證罪責甚明（台灣高等法院台中分院九十年度上訴字
    第一九八號判決亦可供參考），併此敘明。又查乙○○為逃避刑責，就自己所犯
    前開寄藏土製爆裂物案件於案情有重要關係之事項，教唆本件被告偽證而為前開
    虛偽之陳述，乙○○是否應負教唆偽證罪責，向有積極說（最高法院九十年度台
    上字第七九０六號、八十六年度台上字第四五０八判決參照）與否定說之不同見
    解，此部分當由檢察官另行酌裁是否對乙○○另行起訴。
四、核被告所為，係犯刑法第一百六十八條之偽證罪。爰審酌被告之素行不良，為求
    照顧家人而一時失慮致罹刑章之犯罪動機、目的，及其所為增加司法資源之浪費
    有令罪犯逍遙法外之虞，並因此妨害司法之公正等犯罪手段及所生損害，與被告
    坦承犯罪事實之經過尚知所悔誤之犯後態度（至其前開辯解屬其訴訟上攻防之權
    利，尚難認其未坦承犯罪事實之經過）等一切情狀，量處如主文所示之刑，以資
    懲儆。
五、末查公訴人雖以被告於八十六年間曾因竊盜案件，經本院判處有期徒刑七月確定
    ，於八十七年七月二十六日執行完畢，於五年內再犯有期徒刑以上之本罪，應以
    累犯論並加重其刑云云。但：
（一）刑法第七十九條之一第一項規定：二以上徒刑併執行者，第七十七條所定最低
      應執行之期間，合併計算之。該條第三項規定：依第一項規定合併計算執行期
      間而假釋者，前條第一項規定之期間，亦合併計算之。依此，犯二以上之罪受
      有期徒刑合併執行，並合併計算其最低執行期間而獲准假釋，其假釋之範圍應
      包括所犯之該數罪，即不論假釋開始前其中一罪是否已執行期滿，在假釋期間
      內，所犯數罪之徒刑均應認為尚未執行完畢，於假釋期間內縱再犯有期徒刑以
      上之罪，亦不構成累犯。要言之，設如犯甲、乙二罪在合併執行之情形下，必
      假釋期滿未經撤銷而再犯有期徒刑以上之罪者，始構成累犯；不得將合併執行
      之刑期割裂計算，認如再犯罪時其中甲罪已執行完畢，即論以累犯。蓋於此情
      形下，報請許可假釋所定最低應執行之期間及假釋期間既均合併計算，其已執
      行之期間即無從區分何者為執行甲罪，何者為執行乙罪，否則乙罪之假釋將可
      能成為不法，且於被告更加不利，與刑法第七十九條之一立法意旨，自相違背
      （最高法院八十八年度台非字第三一四號判決參照）。
（二）被告因連續非法吸用麻醉藥品經本院以八十四年度訴字第二七一三號判決判處
      有期徒刑十月；又因連續非法吸用麻醉藥品、連續施用毒品、未經許可無故持
      有改造手槍等罪，經本院於八十五年八月十二日以八十五年度訴字第一四二三
      號刑事判決分別判處有期徒刑十月、三年二月、六月，應執行有期徒刑四年一
      月；刑期起算日為八十五年五月二十八日，刑期終結日期為九十年四月七日，
      惟於八十七年三月十一日假釋出監，假釋殘餘刑期二年十一月五日；惟被告於
      假釋中因違反保安處分執行法之規定情節重大，而遭撤銷假釋，經臺灣台中地
      方法院檢察署以八十九年度執更字第一０八九號換發指揮書執行前殘餘刑期二
      年十一月五日，刑期起算日為八十九年五月十六日，執畢日期為九十二年四月
      二十日，此有臺灣台中地方法院檢察署刑案資料查註紀錄表及台灣高等法院被
      告全國前案紀錄表各一份在卷可憑，且經本院調前開八十九年度執更字第一０
      八九號卷宗核閱屬實。而被告復因竊盜罪、施用一級毒品罪、施用二級毒品罪
      、贓物罪、偽造文書罪、及槍砲案件分別經本院判處有期徒刑四月、十月、五
      月、三月、二月及二年，再經本院於八十九年五月十七日以八十九年度聲字第
      二四三七號刑事裁定，定其應執行有期徒刑二年八月，而經臺灣台中地方法院
      檢察署以八十九年度執更字第一七九四號換發指揮書執行，刑期起算日為九十
      二年四月二十一日，執畢日期為九十五年六月十八日，此有臺灣台中地方法院
      檢察署刑案資料查註紀錄表及台灣高等法院被告全國前案紀錄表各一份在卷可
      憑，且經本院調前開八十九年度執更字第一七九四號卷宗核閱屬實。是依前開
      執行卷證觀之，被告前後數案均接續執行，依前開說明及判決意旨，堪認被告
      目前尚未執行完畢，尚無累犯可言，自不得依刑法第四十七條累犯之規定加重
      其刑，附此敘明。
六、據上論斷，應依刑事訴訟法第二百九十九條第一項前段，刑法第一百六十八條，
    判決如主文。
中      華      民      國      九十一    年      四      月    十八    日
                                臺灣台中地方法院刑事第七庭
                                        法  官  陳  卿  和
右正本證明與原本無異。
如不服本判決，應於送達後十日內向本院提出上訴狀 （須附繕本） ，上訴於台灣高等
法院台中分院。
                                        書記官
中      華      民      國      九十一    年      四      月    十八    日
附錄論罪科刑法條
刑法第一百六十八條：
於執行審判職務之公署審判時或於檢查官偵查時，證人、鑑定人、通譯於案情有重要
關係之事項，供前或供後具結，而為虛偽陳述者，處七年以下有期徒刑。
